最高法院刑事判決　　　　　　　　　　　　　　　八十六年度台上字第六七六五號
　　上　訴　人　甲○○　男　　　　　　　　　　業農會職員
　　選任辯護人　施吉安律師
右上訴人因偽造文書案件，不服台灣高等法院高雄分院中華民國八十五年十一月十三
日第二審更審判決（八十五年度上更(一)字第二八一號，起訴案號：台灣高雄地方法院
檢察署八十四年度偵字第五○四○、六六一三號），提起上訴，本院判決如左：
    主  文
原判決撤銷，發回台灣高等法院高雄分院。
    理  由
本件原判決認定上訴人甲○○與其妻蔡林月娥（已判處罪刑確定）共同基於意圖為自
己不法所有之概括犯意，自民國八十一年三月六日起，推由蔡林月娥出面擔任會首，
共同邀集如原判決附表一至附表九所示之民間互助會九組，並利用擔任會首之便，自
八十一年四月間起至八十四年二月間止，在高雄縣路竹鄉○○路一四三巷十七號自宅
或在路竹鄉菜市場蔡林月娥雜貨店內，明知會員綽號「安」、「盈章」、「蕾恩」等
人（詳如原判決附表一至附表九所示）並未參與投標，且未經其等同意，竟推由蔡林
月娥連續偽造會員綽號「安」、「盈章」、「蕾恩」等人名義之標單參與投標（標單
記載被冒標者姓名，偽造其署押，並填載標額）而行使之，標取會款（得標後將偽造
之標單撕毀而滅失），足以生損害於綽號「安」、「盈章」、「蕾恩」等人，並基於
概括之犯意，共同連續向其他互助會活會會員佯稱由綽號「安」、「盈章」、「蕾恩
」等人得標後，詐收會款，於會期未終止之八十四年二月十五日擅自宣佈止會，致會
員催討無著，始知受騙。上訴人、蔡林月娥以此方式共冒標一百三十八會（詳如原判
決附表所示），詐得會款約新台幣（下同）一千九百餘萬元等情，因而撤銷第一審關
於諭知上訴人無罪部分之判決，改判論處上訴人共同連續行使偽造私文書，足以生損
害於他人罪刑，固非無見。
惟查：(一)、有罪之判決書應記載事實，刑事訴訟法第三百零八條定有明文。所謂事實
，不僅指犯罪之行為而言，舉凡犯罪之時、日、處所、目的、手段、結果等與論罪科
刑有關之事項，亦應依法認定，予以明確之記載，方足為適用法律之依據。原判決對
於其附表八之互助會，每會之金額究竟若干元﹖未予調查認定而為明確之記載，已不
足為適用法律之依據。又對於攸關上訴人詐取會款金額若干之各次冒標所出之利息（
即標金）若何，及各次冒標之時間，未予調查而為明白之認定，僅泛稱自八十一年四
月間起至八十四年二月間止，共冒標一百三十八會，亦有刑事訴訟法第三百七十九條
第十款所稱，應於審判期日調查之證據未予調查之違法。(二)、有罪之判決書所記載之
犯罪事實，為論罪科刑適用法律之基礎，故凡於適用法令有關之重要事項，必須詳加
認定，明確記載，然後於理由內明犯罪事實所憑之證據及認定之理由，始足為適用
法令之依據。若事實未有此記載，而理由加以說明，為理由失其依據。如事實有此記
載，理由未予說明，則為理由不備，其判決當然違背法令。原判決事實欄記載上訴人
推由蔡林月娥偽造標單，標單記載被冒標者姓名而偽造被冒標者之署押。惟原判決附
表一至附表九所載各互助會之會員大部分均無姓之記載，甚或僅記載為「安」、「鳳
」、「小朋友」……等綽號，其事實之記載前後已有不合；況冒用他人名義在標單上
書寫姓名，如祇為投標會員之識別而非表示簽名之意思，尚不生偽造署押之問題。原
判決認定上訴人推由其妻蔡林月娥冒標會款，在標單上書寫被冒標者之姓名，並填載
標額之行為，依民間互助會之習慣，係表示該名義人願出所書利息金額標取會款，依
刑法第二百二十條規定應以偽造私文書論，而就其書寫姓名，何以能認屬簽名之意思
，而非祇為投標會員之識別，並未明其理由，遽指為偽造署押，亦有理由不備之違
法。(三)、有罪判決書之事實一欄，為判斷其適用法令當否之準據，法院應將依職權認
定與論罪科刑有關之事實，翔實記載，然後於理由內逐一說明其憑以認定之證據，並
使事實認定與理由說明互相適合，方為合法。倘若事實認定與理由說明不相一致，或
事實或理由欄內之記載前後齟齬，按諸刑事訴訟法第三百七十九條第十四款後段規定
，均屬判決理由矛盾之當然違背法令。證人廖秀美在第一審結稱：伊以「麻豆」名義
參加原判決附表四之互助會二會，都沒有被冒標（見一審卷第八十八頁背面）；證人
楊語亦在第一審中結稱：伊以「楊語」、「順天」為名義，參加原判決附表五之互助
會五會（見一審卷第七十六頁背面）。原判決事實欄認定其附表四之互助會中會員「
麻豆」者參加二會，被冒標一會；附表五之互助會參加之會員中，並無「楊語」之記
載，但載有「語仔」參加三會，「順天」參加二會，並載明均已被冒標。苟「語仔」
即為「楊語」，則原判決附表五楊語所參加之五會均已被冒標，但原判決理由五、卻
說明證人楊語、廖秀美均一致證稱伊等未遭冒標，僅遭倒會，而認上訴人辯解未冒標
其二人之互助會屬實，該部分不能證明上訴人犯罪，因公訴人指係裁判上一罪，故不
另為無罪之諭知，其事實認定與理由說明顯不相一致；再原判決事實認定該附表四之
互助會被冒標者計二十四會，備考欄卻載明冒標二十三會；附表七之互助會認定已被
冒標者計二十會，但備考欄卻載明冒標二十一會，其事實之記載亦前後齟齬，均屬判
決理由矛盾之當然違背法令。上訴意旨指摘原判決不當，非無理由，應認仍有撤銷發
回更審之原因。又原判決不另諭知無罪部分，基於審判不可分之原則，併予發回。
據上論結，應依刑事訴訟法第三百九十七條、第四不零一條，判決如主文。
中      華      民      國    八十六    年     十一     月     二十     日
                              最高法院刑事第七庭
                                  審判長法官  董  明  霈
                                        法官  丁  錦  清
                                        法官  賴  忠  星
                                        法官  林  茂  雄
                                        法官  王  居  財
      右正本證明與原本無異
                                              書  記  官
中      華      民      國    八十六    年      十一    月    二十六    日
                                                                   Ｃ
